---
title: "Poročilo pri predmetu Analiza podatkov s programom R"
author: "Jan Rudof"
output:
  html_document: default
  pdf_document:
    includes:
      in_header: lib/styles.sty
    latex_engine: xelatex
runtime: shiny
---

```{r setup, echo=FALSE, results='hide', message=FALSE}
# Če želimo nastaviti pisave v PDF-ju, odkomentiramo
# in sledimo navodilom v programu.
#source("fontconfig.r", encoding = "UTF-8")

# Uvoz vseh potrebnih knjižnic
source("lib/libraries.r", encoding = "UTF-8")
```

# Analiza potovanj prebivalcev Slovenije


Za projekt sem si izbral analizo potovanj prebivalcev Slovenije v letih 2006 do 2016. Ker tudi sam veliko potujem, mi je tema blizu, zato me je zanimalo, kako, kam in v kakšnem finančnem okvirju potujejo drugi. Pri analizi podatkov potovanj se bom osredotočil predvsem na število ljudi, ki se odloči za potovanje, finance namenjene za nastanitev in transport, odločitev za potovanje glede na neto dohodek ter odločitev za potovanje glede na starost.
Zanimala me bo predvsem razlika v strukturi potovanj v predkriznem, kriznem in v današnjem (lahko rečem pokriznem) času. S tem želim napovedati, katere destinacije so, oziromajo bojo zmeraj bolj priljubljene.

***

# Obdelava, uvoz in čiščenje podatkov

```{r uvoz, echo=FALSE, message=FALSE, warning=FALSE}
source("uvoz/uvoz.r", encoding = "UTF-8")
```


Podatke sem uvozil is strani Statističnega urada republike Slovenije, Eurostat-a in strani World Tourism Organization v obliki CSV, XLSX in HTML. Podatki so v šestih tabelah v obliki *tidy data*.

1. `Tabela1` - podatki o prebivalcih Slovenije po udeleženosti na potovanjih po starosti
  - `leto` - spremenljivka: leto potovanj (celo število)
  - `četrtletje` - spremenljivka: številka četrtletja (celo število)
  - `starost` - spremenljivka: razdeljeno na starosti ljudi (15-24, 25-44, 45-64, 65+) (besedilo)
  - `vrsta potovanja` - spremenljivka: zasebno ali turistično potovanje (besedilo)
  - `meritev` - meritev: število ljudi posamezne kategorije udeleženo na potovanjih (število)


2. `Tabela2` - podatki o prebivalcih Slovenije po udeleženosti na potovanjih po mesečnem dohodku
  - `leto` - spremenljivka: leto potovanj (celo število)
  - `četrtletje` - spremenljivka: številka četrtletja (celo število)
  - `dohodkovni razred` - spremenljivka: število potovanj ljudi iz določenega dohodkovnega razreda (1.,2.,3.,4.kvartil) (besedilo)
  - `vrsta potovanja` - spremenljivka: zasebno ali turistično potovanje (besedilo)
  - `meritev` - meritev: število ljudi posamezne kategorije udeleženo na potovanjih (število)
  

3. `Tabela3` - podatki o zasebnih potovanjih po destinaciji in nastanitvenem objektu
  - `leto` - spremenljivka: leto potovanj (celo število)
  - `četrtletje` - spremenljivka: številka četrtletja (celo število)
  - `destinacija` - spremenljivka: potovanja v tujino/po Sloveniji (besedilo)
  - `vrsta nastanitve` - spremenljivka: nastanitev v hotelu, kampu, lastno počitniško bivališče ali pri sorodnikih (besedilo)
  - `vrsta meritve` - spremenljivka: merjenje glede na prenočitve (v 1000), povprečno število nočitev, potovanja (v 1000) in povprečni izdatki na nočitev (EUR) (besedilo)
  - `meritev` - meritev: odvisno od `vrste meritve` (lahko EUR, število nočitev, število potovanj)
  

4. `Tabela4` - podatki o zasebnih potovanjih po destinaciji in prevoznem sredstvu  
  - `leto` - spremenljivka: leto potovanj (celo število)
  - `četrtletje` - spremenljivka: številka četrtletja (celo število)
  - `destinacija` - spremenljivka: potovanja v tujino/po Sloveniji (besedilo)
  - `vrsta prevoza` - spremenljivka: prevoz z avtomobilom, letalom, avtobusom, drugo (besedilo)
  - `vrsta meritve` - spremenljivka: merjenje glede na prenočitve (v 1000), povprečno število nočitev, potovanja (v 1000) in povprečni izdatki na nočitev (EUR) (besedilo)
  - `meritev` - meritev: odvisno od `vrste meritve` (lahko EUR, število nočitev, število potovanj)


5. `Tabela5` - podatki o številu potovanj v posamezne države
  - `leto` - spremenljivka: leto potovanj (celo število)
  - `država potovanja` - spremenljivka: (besedilo)
  - `kratica` - spremenljivka: (besedilo)
  - `število potovanj` - meritev: (število)
  
6. `Tabela6` - BDP Slovenije (2006 - 2016)
  - `leto` - spremenljivka: leto (celo število)
  - `država` - spremenljivka: (besedilo)
  - `BDP` - meritev: BDP v milijonih (število)


***

# Analiza in vizualizacija podatkov

```{r vizualizacija, echo=FALSE, message=FALSE, warning=FALSE}
source("vizualizacija/vizualizacija.r", encoding = "UTF-8")
```

Pri analizi se bom osredotočil na primerjanje med tremi različnimi obdobji (prekrizni, krizni in "pokrizni" čas), s katerimi bi lahko ugotovil značilnosti potovanj v posameznem obdobju in tako lahko nekako napovedal težnje po potovanjih v prihodnje. Kot nekakšen indikator oziroma pokazatelj gospodarskih vzponov in padcov prikaže BDP skozi čas.

```{r graf6, echo=FALSE, message=FALSE, warning=FALSE}
graf6
```

Graf prikazuje nekakšen prvi vtis obdobja v katerem bom analiziral potovanja Slovencev. Prikazuje gospodarsko krizo in vzpon, katera so vplivala na število potovanj.

### Potovanja glede na dohodek gospodinjstva

Najprej sem opazil velike razlike v številu potovanj na ravni dohodkovne neenakosti. Premožnejši ljudje veliko več potujejo kot ljudje iz ostalih dohodkovnih razredov, kar je pričakovano, vendar me je presenetilo, da so ravno oni v času krize drastično zmanjšali prihodke za potovanja oziroma se preprosto niso več odločali za potovanja. Vse se lepo vidi iz grafa.

```{r graf2, echo=FALSE, message=FALSE, warning=FALSE}
graf2
```

### Potovanja glede na starostno skupino

Tudi pri analizi potovanj glede na starost se že na prvi pogled vidijo odstopanja. Na začetku krize, leta 2007 oziroma 2008, pride do padca števila potovanj, kar je bilo nekako pričakovano. Bolj zanimivo je nadaljevanje. Kljub gospodarski krizi, se je število potovanj povečevalo (z manjšimi odstopanji), razen v starostni skupini dijakov in študentov (15-24 let). Zanimivo je, da je bilo v času krize število potovanj razmeroma podobno; le v zadnjih letih pa je močno padlo.


```{r graf1, echo=FALSE, message=FALSE, warning=FALSE}
graf1
```

### Potovanja glede na nastanitev in prevozno sredstvo 

Na naslednjih treh grafih je razvidno, da se planiranje potovanja prilagaja glede na finančno stanje. V kriznem času je zato nastanitev v dražjih nastanitvenih kompleksih (kot so hoteli) manj pogosto kot pa nastanitve v kampih oziroma kar bivanje pri znancih. V času "po" krizi, pa se razmerje rahlo spremeni, saj se uporaba hotelov poveča. Slednje verjetno lahko pripisujemo tudi vedno bolj dostopnim cenam hotelov skozi čas.

```{r skupek.grafov3, echo=FALSE, message=FALSE, warning=FALSE}
skupek.grafov3
```

Podobno analizo kot pri nastanitvah sem želel odkriti pri prevoznem sredstvu. Mislil sem, da se bo glede na finančno stanje spremenila odločitev ljudi glede prevoznega sredstva, vendar je iz grafov jasno razvidno, da je razmerje precej podobno. Ljudje se odpravljajo na (verjetno) krajša potovanja, zato je v porastu uporaba avtomobila. Čeprav so letalske karte cenovno bolj dostopne, pa se za uporabo letala odloči le majhno število ljudi več. Kljub temu opazimo vidno porast potovanj v zadnjih letih.

```{r skupek.grafov4, echo=FALSE, message=FALSE, warning=FALSE}
skupek.grafov4
```

### Potovanja po državah

Pri analizi potovanj v zadnjih letih sem opazil, da si ljudje upajo potovati tudi malo dlje od Evrope. To sem nekako predvideval, saj naj bi bili po gospodarskih indikatorjih že iz krize. Prebivalci Slovenije so tako posegli tudi po bolj oddaljenih krajih. To je lepo prikazano na zemljevidu, kjer se vidi veliko število potovanj v kraje širom sveta.


```{r graf.potovanja.2015, echo=FALSE, message=FALSE, warning=FALSE}
graf.potovanja.2015
```

Največ potovanj pa je še vedno širom Evrope, zato prilagam še zemljevid Evrope, da je bolj pregledno.

```{r graf.potovanja.evropa.2015, echo=FALSE, message=FALSE, warning=FALSE}
graf.potovanja.evropa.2015
```

# Napredna analiza podatkov


```{r shiny, echo = FALSE}
shinyAppDir("shiny", options=list(width="100%", height=600))
```








